臺灣苗栗地方法院民事判決
111年度訴字第97號
原      告  中國信託商業銀行股份有限公司


法定代理人  利明献  


訴訟代理人  楊至中  

被      告  呂林桂月
            呂文峯  

            呂文征  


            呂慧娟  
上列當事人間請求代位請求分割遺產事件，本院於民國111年9月
20日言詞辯論終結，判決如下：
    主  文
被代位人呂文眞與被告就被繼承人呂榮泉所遺如附表一所示之遺
產，應依附表二所示應繼分比例分割為分別共有。
訴訟費用按附表二所示訴訟費用負擔比例負擔。
    事實及理由
壹、程序方面
    被告經合法通知，均未於言詞辯論期日到場，核無民事訴訟
    法第386 條各款所列情形，爰依原告聲請，由其一造辯論而
    為判決。
貳、實體方面
一、原告主張：被代位人呂文眞（下稱呂文眞）積欠原告借款新
    臺幣83,023元本息未清償；而被繼承人呂榮泉前於民國106
    年7月23日死亡，遺有附表一所示遺產（下稱系爭遺產），
    且呂文眞及被告均為呂榮泉之法定繼承人，渠等迄未達成遺
    產分割協議。呂文眞怠於行使請求分割遺產權利，致系爭遺
    產仍為公同共有狀態，原告無法就其對系爭遺產之應有部分
    聲請強制執行，原告為保全債權，爰依民法第242 條、第11
    64條之規定，代位請求分割系爭遺產，請求按應繼分比例維
    持分別共有。並聲明：如主文第1項所示。　
二、被告均未於言詞辯論期日到場，亦未提出書狀作何聲明或陳
    述。
三、得心證之理由：
　㈠原告主張之事實，業據其所提之臺灣士林地方法院109年司促
    字第8593號支付命令暨確定證明書、土地登記謄本、繼承系
    統表、戶籍謄本等件為證，並有財政部北區國稅局遺產稅繳
    清證明書及核定通知書在卷可憑（見本院卷第45至49、73至
    80、95至147頁），而被告已於相當時期受合法通知，均未
    於言詞辯論期日到場，亦未提出書狀爭執，依民事訴訟法第
    280 條第3 項準用同條第1 項規定，視同自認。本院審酌原
    告提出之上開證據，堪認原告之主張為真實。
　㈡按債務人怠於行使其權利時，債權人因保全債權，得以自己
    之名義，行使其權利，但專屬於債務人本身者，不在此限，
     民法第242 條定有明文。此項代位權行使之範圍，就同法
    第243 條但書規定旨趣推之，並不以保存行為為限，凡以權
    利之保存或實行為目的之一切審判上或審判外之行為，諸如
    假扣押、假處分、聲請強制執行、實行擔保權、催告、提起
    訴訟等，債權人皆得代位行使；而繼承人自繼承開始時，承
    受被繼承人財產上之一切權利，並得隨時請求分割遺產，是
    繼承人於繼承開始後，其對遺產之權利，性質上即為具有財
    產價值之權利；若執行法院已就債務人公同共有權利為查封
    ，如債務人有怠於辦理遺產分割之情形，尚非不得由債權人
    代位提起分割遺產訴訟（最高法院69年台抗字第240 號判例
    、99年度台抗字第392 號裁定意旨、臺灣高等法院暨所屬法
    院104 年法律座談會民事類提案第7 號法律問題研討結果參
    照）。再民法第242條所定代位權係債權人代行債務人之權
    利，代行者與被代行者之間，必須有債權債務關係之存在，
    而代位權之行使，須債權人如不代位行使債務人之權利，其
    債權即有不能受完全滿足清償之虞時，始得為之。倘債之標
    的與債務人之資力有關，如金錢之債，代位權之行使應以債
    務人陷於無資力或資力不足為要件（最高法院101年度台上
    字第1157號、94年度台上字第301號判決要旨參照）。經查
    ，呂文眞於107年、108、109年均無工作所得，有本院查詢
    之所得明細表在卷可憑，而呂文眞除其繼承系爭遺產外，並
    無財產可供清償原告，系爭遺產迄今尚未分割，有前開土地
    謄本為憑，呂文眞怠於行使遺產分割之權利，致其債權人即
    原告未能就其財產受償，則原告為保全債權，代位呂文眞訴
    請分割遺產，自屬有據。
　㈢次按分割之方法不能協議決定，或於協議決定後因消滅時效
    完成經共有人拒絕履行者，法院得因任何共有人之請求，命
    以原物分配於各共有人，但各共有人均受原物之分配顯有困
    難者，得將原物分配於部分共有人；或原物分配顯有困難時
    ，得變賣共有物，以價金分配於各共有人；或以原物之一部
    分分配於各共有人，他部分變賣，以價金分配於各共有人，
    民法第824條第2項定有明文。又公同共有物之分割，除法律
    另有規定外，準用關於共有物分割之規定，此觀同法第830
    條第2項規定自明。是遺產之分割方法，法院有自由裁量之
    權，不受共有人主張之拘束，然應斟酌共有物之性質、經濟
    效用及全體共有人利益等，公平裁量。復按在公同共有遺產
    分割自由之原則下，民法第1164條規定，繼承人得隨時請求
    分割遺產，該條所稱之「得隨時請求分割」，依同法第829
    條及第830條第1項規定觀之，自應解為包含請求終止公同共
    有關係在內，俾繼承人之公同共有關係歸於消滅而成為分別
    共有，始不致與同法第829條所定之旨趣相左，庶不失繼承
    人得隨時請求分割遺產之立法本旨（最高法院93年度台上字
    第2609號判決意旨參照）。本院審酌原告主張系爭遺產按繼
    承人之應繼分比例分割，且依繼承人應繼分比例維持分別共
    有，未損及繼承人間之利益及公平，亦保留日後協議使用或
    各自處分其應有部分之空間。是本院認系爭遺產以應繼分之
    比例維持分別共有之分割方法為妥適，爰採原告主張之分割
    方法為本件分割方案，並諭知如主文第1項所示。
四、綜上所述，原告依民法第242 條、第1164條規定代位呂文眞
    請求被告應就呂榮泉所遺如附表一所示系爭遺產，按附表二
    所示應繼分比例分割為分別共有，為有理由，應予准許。
五、本件事證已臻明確，兩造其餘攻擊防禦方法及所提之證據，
    均核與本案判決所認結果不生影響，爰無庸一一再加論述，
    附此敘明。
六、又分割遺產之訴係固有必要共同訴訟，繼承人全體因本件訴
    訟得解消就系爭遺產之公同共有關係，皆受有利益，應按其
    等之應繼分比例負擔訴訟費用，方屬公允。復因原告係代位
    呂文眞提起本件訴訟，故呂文眞應分擔部分即由原告負擔之
    ，爰諭知如主文第2 項所示。
七、訴訟費用負擔之依據：民事訴訟法第80條之1 、第85條第1
    項。　　　　　　　　　
中　　華　　民　　國　　111 　年　  9 　　月　　22　　日
                  民事第二庭  法　官　黃思惠
以上正本係照原本作成。　　　　　　　　　
如對本判決上訴，須於判決送達後20日內向本院提出上訴狀（須
附繕本）。如委任律師提起上訴者，應一併繳納上訴審裁判費。
中　　華　　民　　國　　111 　年　　9 　　月　　22　　日
                              書記官  林翰章

附表一
編號 被繼承人呂榮泉之遺產    權利範圍 1 土地 苗栗縣○○市○○段0000地號土地   公同共有1/1 2 土地 苗栗縣○○市○○段0000地號土地   公同共有127/553 3 土地 苗栗縣○○市○○段0000地號土地   公同共有127/553 4 土地 苗栗縣○○市○○段0000地號土地   公同共有4/902 5 土地 苗栗縣○○市○○段0000地號土地   公同共有4/902 6 存款 臺灣銀行士林分行157,226元   全部 7 存款 臺灣銀行士林分行（定存）217,000元   全部 8 存款 臺灣銀行士林分行314,147元   全部 9 存款 臺灣銀行士林分行（定存）100,000元   全部 10 存款 臺灣銀行士林分行（定存）340,000元   全部 11 存款 臺灣銀行士林分行（定存）800,000元   全部 12 存款 臺灣銀行士林分行（定存）200,000元   全部 13 存款 臺灣銀行士林分行（定存）1,140,000元   全部 14 存款 臺灣銀行士林分行（定存）300,000元   全部 15 存款 臺灣銀行士林分行（定存）700,000元   全部 16 存款 臺灣銀行士林分行（定存）280,000元   全部 17 存款 臺灣銀行士林分行（定存）200,000元   全部 18 存款 臺灣銀行士林分行（定存）300,000元   全部 19 存款 臺灣銀行士林分行（定存）190,000元   全部 20 存款 臺灣銀行士林分行（定存）200,000元   全部 21 存款 臺灣銀行士林分行（定存）500,000元   全部 22 存款 臺灣銀行士林分行（定存）930,000元   全部 23 存款 玉山銀行天母分行145,454元   全部 24 存款 玉山銀行天母分行169,071元   全部 25 存款 玉山銀行天母分行（定存）250,000元   全部 26 存款 玉山銀行天母分行（定存）205,000元   全部 27 存款 玉山銀行天母分行（定存）240,000元   全部 28 存款 玉山銀行天母分行（定存）600,000元   全部 29 存款 玉山銀行天母分行（定存）600,000元   全部 30 存款 玉山銀行天母分行（定存）500,000元   全部 31 存款 玉山銀行天母分行（定存）500,000元   全部 32 存款 玉山銀行天母分行（定存）200,000元   全部 33 存款 玉山銀行天母分行（定存）200,000元   全部 34 存款 玉山銀行天母分行（定存）300,000元   全部 35 存款 華南銀行天母分行23,582元   全部 36 存款 華南銀行天母分行（定存）612,000元   全部 37 存款 華南銀行天母分行（定存）250,000元   全部 38 存款 華南銀行天母分行（定存）200,000元   全部 39 存款 華南銀行天母分行（定存）330,000元   全部 40 存款 華南銀行天母分行（定存）200,000元   全部 41 存款 華南銀行天母分行（定存）200,000元   全部 42 存款 士林蘭雅郵局523元   全部 43 債權 應收105年度綜所稅退稅款1,101元   全部 44 現金 600,000元   全部 

附表二
編號 繼承人 應繼分比例  訴訟費用負擔比例  1 被代位人呂文眞 1/5  原告 1/5 2 被告呂林桂月 1/5  被告呂林桂月 1/5 3 被告呂文峯 1/5  被告呂文峯 1/5 4 被告呂文征 1/5  被告呂文征 1/5 5 被告呂慧娟 1/5  被告呂慧娟 1/5